臺灣臺中地方法院刑事裁定　　　　　　　95年度聲判字第45號
聲　請　人　丙○○
即 告訴 人　　　　　日本千業.
代　理　人　張啟富律師
被　　　告　甲○○　69歲(民.
　　　　　　乙○○　76歲(民.
上列聲請人因詐欺等案件，不服臺灣高等法院臺中分院檢察署檢
察長駁回再議之處分（95年度上聲議字第1088號），聲請交付審
判，本院裁定如下：
    主  文
聲請駁回。
    理  由
一、聲請交付審判意旨略以：
(一)緣被告甲○○、乙○○因涉嫌背信等案件，聲請人因不服臺
    灣臺中地方法院檢察署檢察官於民國九十五年六月十四日所
    為之不起訴處分（九十四年度偵續字第一五四號）聲請再議
    ，並經臺灣高等法院臺中分院檢察署檢察長駁回再議之聲請
    （九十五年度上聲議字第一○八八號）。其駁回聲請人再議
    聲請之理由略以：本案土地為因繼承取得，故林金聲與林金
    水商量後，要被告甲○○負擔本案土地之一切稅賦及過戶登
    記等，費用登記為被告甲○○所有一節，非不可能。是否因
    以買賣為由辦理移轉登記較以贈與為移轉登記之稅賦為少，
    林金聲遂為如上以買賣為由辦理移轉登記之授權書記載，而
    實際係贈與行為，以規避贈與稅賦？亦非不可能。而證人大
    場愛證稱伊不清楚本案土地是賣給被告林世超或是送給林世
    超等語，且本案土地移轉過戶給被告林世超已甚久，倘林金
    聲真意為買賣，何以於生前未轉知聲請人之母索取買賣價金
    。故本案亦可能因被告林世超與林金聲間假買賣真贈與所為
    之通謀虛偽意思表示所致，未必即能推論本案土地移轉給被
    告林世超係出於買賣云云，為其駁回之依據。惟查：
1、按依卷附告訴人所提出由林秀樹即林金聲出具業經臺北駐日
   經濟文化代表處於八十六年六月三十日證（八六）驗字第五
   二八七五號簽證之授權書所載「授權事項」係載明：「代理
   本人就前開土地全權行使『辦理出售之手續。... 』。授權
   期間：自中華民國八十六年六月三十日至中華民國八十九年
   六月二十九日止」（見聲請人再議聲請狀證一號）等語，足
   證林秀樹確係授權被告乙○○辦理系爭土地之出售事宜。況
   且，更給予長達三年的授權時間可充分進行買主的尋找並辦
   理出售。茍依證人大場愛證稱伊確曾轉交授權書與被告乙○○，而被告乙○○亦自承收到該授權書，則被告乙○○當以
   授權人林秀樹之利益為考量，依林秀樹的授權內容妥適忠實
   地處理該授權書所載委託之事務即代為辦理系爭土地之出售
   事宜。詎被告乙○○雖辯稱：「大場愛說要找甲○○，伊不
   認識甲○○，... 大場愛才帶伊去認識甲○○，林世超說本
   件土地是要登記在他名下，不知道本件買賣價金支付情形」
   云云（原不起處分書第二頁倒數第十二行至倒數第十行），
   然被告該辯解之詞除與其受託及授權事項顯不相符，而不足
   以做為被告有利之認定外，再觀諸卷附告訴人所提出，由被
   告乙○○代理林秀樹遞送地政機關之「土地登記申請書」中
   之「土地買賣所有權移轉契約書」中特別載明買賣「價款交
   付方法：俟登記完畢三日內付清」（見聲請人再議聲請狀證
   二號）及該土地登記申請案件中所檢附之「授權書」（見再
   議聲請狀證一號）乙節以觀，足見被告乙○○係代理林秀樹
   將系爭土地出售予其所覓得買主即被告甲○○，且約明甲○○於登記後三日內付清價款，是依「授權書」所載授權內容
   ，確係由林秀樹全權授權被告乙○○代理林秀樹「出售」系
   爭土地與另一被告甲○○，同時並約定價金交付之時期，極
   為明確。詎原高等檢察署駁回再議聲請之理由，遽以本案土
   地若依據贈與為登記，應繳之贈與稅，減除贈與稅法第二一
   條扣除額及第二二條定之金額後，依贈與淨額就其超過額扣
   除百分之二十七，遠較土地增值稅依據其漲價總數額徵收增
   值稅為高。故林金聲與林金水商議後，是否因以買賣為由辦
   理移轉登記較以贈與為移轉登記之稅賦為少，林金聲遂為如
   上以買賣為由辦理移轉登記之授權書記載，而實際係贈與行
   為，以規避贈與稅賦？亦非不可能等等臆測之詞，遽以推此
   認定林金聲實際上亦有可能係以「贈與」為真意，授權被告
   乙○○將土地移轉登記與被告甲○○，卻反而推翻「授權書
   」已明白表示『辦理出售之手續。... 』之授權『出售」之
   明確記載，致失立授權書人之真意，與授權人林金聲之本意
   不相符合，實有違誤。
2、更何況，從卷附有關林秀樹之相關事證資料觀之，並無隻字
   片語述及其欲將系爭土地「贈與」給甲○○之記載，且林秀
   樹果有欲授權被告乙○○代理其將系爭土地「贈與」給被告
   甲○○，則該授權書又豈反而載明「辦理出售之手續」？此
   理已不辯自明。詎駁回聲請再議之理由竟以本案土地移轉過
   戶給被告甲○○已甚久，倘林金聲真意為買賣，何以於生前
   未轉知聲請人之母索取買賣價金，而遲至聲請人於九十三年
   間經他人向駐外機關查詢授權書始發覺，即遽而率以認定被
   告乙○○辯稱不知道本件買賣價金支付情形之辯解堪予置信
   云云，此實全與卷證證據資料不相符合，顯有違法不當之處
   ，難令告訴人甘服。
3、再由卷附授權書（見再議聲請狀證一號）所載授權事項分別
   載明、「代理... 辦理出售之手續」、「可委託第三者辦理
   過戶所需之手續」，亦足見林秀樹即林金聲確係授權乙○○
   代覓買主並代理出售系爭土地，而非授權乙○○以「贈與」
   方式逕將土地過戶與甲○○；否則林秀樹即毋庸於授權事項
   上特予區分並載明乙○○全權代理伊「辦理出售之手續」及
   乙○○得委由第三人辦理者限定為「辦理過戶所需之手續」
   ，林秀樹又豈需捨其「贈與」之真意而另載「代理出售之手
   續」。基此，原高檢署駁回聲請再議之理由逕捨棄授權書所
   載淺顯易懂之授權書文義，卻更為臆測曲解林秀樹授權書之
   本意，徒憑推論臆測而為有利於被告之認定，其認定事實顯
   有違法，亦違證據法則，殊屬不當。
4、查林秀樹之真意如係授權被告乙○○逕行代為辦理「贈與」
   系爭土地與被告甲○○之相關手續，衡情又何需特別約明授
   權期間「自中華民國八十六年六月三十日至中華民國八十九
   年六月二十九日止」長達三年？唯衡諸仲介業受託代為銷售
   不動產，甚或一般個人受託為不動產之銷售，大抵均約定有
   委託期間之交易慣例，以便使代理人有謹慎尋找買方之充裕
   時間。果如林秀樹確有「贈與」系爭土地與甲○○之本意，
   則僅需表明授權內容並辦理贈與手續，即可達成目的，何需
   給予長達三年之授權期間。由此亦足以反證林秀樹並無授權
   乙○○將系爭土地「贈與」甲○○之意，應甚為明確。
5、原駁回聲請再議之理由為被告甲○○辯稱因林金聲當時在我
   國無國籍、又無我國子嗣、無法為過戶登記，本案土地為因
   繼承取得，故林金聲與林金水商量後，要被告甲○○負擔本
   案土地之一切稅賦及過戶登記等費用後，登記為被告甲○○
   所有云云，非不可能（參駁回再議聲請處分書第八頁第七行
   以下）。然查苟如甲○○所辯稱林秀樹既已指定由伊承接土
   地，則其受讓系爭土地所有權之人既已確定，衡諸一般經驗
   ，林秀樹應會於出具予被告乙○○之授權書內載明係委託以
   「贈與」方式，將系爭土地贈與甲○○並辦理移轉登記予甲○○之手續。惟授權書並未為相同或類似之文義記載，然卻
   反而記載授權乙○○全權代為出售，此豈非矛盾！職是，被
   告乙○○、甲○○所辯之詞，顯屬卸責之詞。詎原駁回再議
   聲請之理由未詳予究明授權內容及其文義，亦未詳予勾稽其
   授權書面與事實可能，遽而採信被告所稱與卷證資料完全不
   符之證詞，並率以臆測林金聲係為規避贈與稅賦，而以買賣
   為由辦理移轉登記之授權書記載，而實際係贈與行為，亦非
   不可能云云，其認定證據及對於授權書全文的解釋更有悖於
   經驗法則及論理法則，亦難謂允當。
6、如前所述，從林金聲之授權書內容所載明之授權事項及乙○○於辦理系爭土地移轉登記時，亦將該授權書作為申請土地
   登記之付繳證件（見再議聲請狀證二號）觀之，應可確認林
   秀樹之授權真意即為授權代理出售系爭土地，乙○○付繳該
   授權書作為辦理土地移轉登記之證明文件，同時約定「價款
   交付方法：俟登記完畢三日內付清」（見再議聲請狀證二號
   ），毫無任何「贈與」之意涵或表示。被告如為「贈與」之
   答辯，則被告亦應提出相當之具體事證而足以推翻林秀樹之
   授權內容，適足以採信。然原駁回再議聲請之理由竟以「然
   此亦可能因被告甲○○與林金聲間假買賣真贈與所為之通謀
   虛偽意思表示所致，未必即能推論本案土地移轉給被告甲○○係出於買賣」等臆測之詞，而率以推翻林金聲已明確載明
   「辦理出售之手續」之授權內容，顯有以臆測之方式曲解原
   有授權書文義而另為曲解之違失，實有重大違法，無足維持
   。
(二)綜上所述，林金聲係授權被告乙○○將系爭土地出售予其所
    覓得買主即被告甲○○，且約明甲○○於登記後三日內付清
    價款。是依「授權書」所載授權內容，確係由林金聲全權授
    權被告乙○○代理林秀樹「出售」系爭土地與另一被告甲○○，同時並約定價金交付之時期。詎原駁回再議聲請之理由
    並未詳加審究卷附授權書所載內容，甚至未依該授權書所載
    內容認定事實，進而以被告前後矛盾、違反經驗法則之辯詞
    ，佐以推論、臆測之詞，即率爾遽為亦有可能為規避贈與稅
    而為假買賣真贈與之通謀虛偽意思表示之臆測；或遽以推測
    林金聲與被告甲○○間，有由被告甲○○負擔土地稅賦及過
    戶登記費用後登記為甲○○所有之合意等情事，此顯難認原
    檢察署之偵查臻於完備且有適法妥當，自難令告訴人甘服。
    為此，爰特依刑事訴訟法第二百五十八條之一第一項之規定
    ，聲請交付審判，並敘明聲請理由如上。敬請鈞院鑒核，賜
    准為交付審判之裁定，並為適法之審判，無任感禱云云。
二、按告訴人不服上級法院檢察署檢察長或檢察總長認再議為無
    理由而駁回之處分者，得於接受處分書後十日內委任律師提
    出理由狀，向該管第一審法院聲請交付審判；法院認為交付
    審判之聲請不合法或無理由者，應駁回之；認為有理由者，
    應為交付審判之裁定；法院為前項裁定前，得為必要之調查
    ；刑事訴訟法第二百五十八條之一、第二百五十八條之三第
    二項分別定有明文。
三、本件聲請人以被告涉犯背信等罪嫌，向臺灣臺中地方法院檢
    察署檢察官提出告訴，經該檢察署檢察官為不起訴處分（九
    十四年度偵續字第一五四號）後，聲請人不服，聲請再議亦
    經臺灣高等法院臺中分院檢察署檢察長以再議為無理由而駁
    回再議（九十五年度上聲議字第一○八八號）等情，業經本
    院調取上開偵查案卷宗審閱無訛。
四、按新修正刑事訴訟法第二百五十八條之一規定告訴人得向法
    院聲請交付審判，係此次修正刑事訴訟法新增對於「檢察官
    不起訴或緩起訴裁量權」制衡之一種外部監督機制，此時，
    法院僅在就檢察官所為不起訴或緩起訴之處分是否正確加以
    審查，以防止檢察機關濫權，依此立法精神，法院僅就聲請
    交付審判案件之審查，所謂「得為必要之調查」，其調查證
    據之範圍，自應以偵查中曾顯現之證據為限，不可就告訴人
    新提出之證據再為調查，亦不可蒐集偵查卷以外之證據，否
    則將與刑事訴訟法第二百六十條之再行起訴規定混淆不清（
    臺灣高等法院九十一年四月二十五日第一次刑庭庭長法律問
    題研究會議結論意旨參照）。經查：
(一)按犯罪事實應依證據認定之，無證據不得認定犯罪事實；不
    能證明被告犯罪或其行為不罰者，應諭知無罪之判決，刑事
    訴訟法第一百五十四條第二項、第三百零一條第一項分別定
    有明文。又告訴人之告訴，係以使被告受刑事追訴為目的，
    是其陳述是否與事實相符，仍應調查其他證據以資審認。且
    事實之認定，應憑證據，如未能發現相當證據，或證據不足
    以證明，自不能以推測或擬制之方法，以為裁判基礎。且認
    定犯罪事實所憑之證據，雖不以直接證據為限，間接證據亦
    包括在內；然而無論直接或間接證據，其為訴訟上之證明，
    須於通常一般之人均不致有所懷疑，而得確信其為真實之程
    度者，始得據為有罪之認定，最高法院五十二年度臺上字第
    一三○○號、四十年度臺上字第八六號及七十六年度臺上字
    第四九八六號分別著有判例可資參照。查：
1、被告等辯稱本件系爭土地辦理移轉登記之實際真正情形，並
   非由被告乙○○覓得買主甲○○後，代林金聲出售系爭土地
   等語，如何並非全無可採，業據檢察官於不起訴處分書內詳
   為說明，並針對告訴人聲請再議之理由詳為敘述，有上揭不
   起訴處分書二份在卷可稽，並經本院調取本案偵查卷宗核閱
   無訛。
2、被告乙○○於偵查中辯稱：系爭授權書是大場愛連同其他相
   關證件交予伊，並稱要移轉登記予甲○○，且稱雙方已談好
   ，請伊辦理系爭土地之移轉登記。伊一開始並不認識甲○○
   ，是大場愛介紹伊認識甲○○。本件係伊依大場愛指示以買
   賣為原因辦理移轉登記，至於雙方實際買賣情形為何伊並不
   清楚。而買賣價格則係伊依一般作法即按公告價格算出等語
   (見九十三年度偵字第一六四九四號偵查卷第五三頁及九十四
   年度偵續字第一五四號偵查卷第二一頁)，核與被告甲○○於
   偵查中辯稱：林秀樹即林金聲是伊親叔叔，八十四年六月間
   林金聲知道自己的癌症時並沒有法定繼承人。丙○○是林金
   聲與丙○○之母「同居」所生，丙○○原屬母姓常谷川，直
   至林金聲死前約一個月，丙○○才入籍轉為父姓。林金聲表
   示系爭土地是祖先留下來的，要伊繳清積欠之稅金等相關費
   用後，即歸伊所有。且當初是大場愛將系爭授權書自日本帶
   回來拿給乙○○。當時伊也不認識乙○○等語 (見九十三年
   度偵字第一六四九四號偵查卷第五二至五三頁、第一七四頁)
   ；及大場愛於偵查中證稱：伊先生林金蓮是林金水的弟弟，
   林金水已過世，林金聲則是伊先生最小的弟弟，系爭授權書
   是林金水在東京的公司內交予伊，要伊帶回來交予乙○○，
   丙○○之前是從母姓，母親是日本人，後來才改從父姓，系
   爭土地之所以移轉登記在甲○○名下而非丙○○名下，是因
   為林金水當時表示丙○○是日本籍，沒有臺灣的戶籍，不能
   登記丙○○名義，系爭土地是林金水的父親所留下來的。伊
   並不知系爭土地登記在甲○○名下有何代價。伊從日本回來
   臺灣後，即帶乙○○至甲○○處介紹雙方認識。至於本件土
   地究係賣予甲○○或贈與甲○○，伊也不清楚等語 (見同上
   偵查卷第一七五至一七七頁、第一九三頁)；及告訴代理人林
   明仁於偵查中陳稱：丙○○母親是日本人，丙○○之前是從
   母姓常谷川，直至林金聲死亡前二個月，才經林金聲辦理「
   認領」手續等語 (見同上偵查卷第一八四頁)情節相符。又林
   金聲係於八十六年十月十四日死亡，亦有告訴代理人提出之
   繼承系統表一份在卷可按 (見同上偵卷第一八八頁)。再佐以
   本件苟如告訴人所指訴是林金聲委託並授權被告乙○○代為
   尋找買主，授權期間為「三年」云云，則林金水何須一方面
   指示大場愛將系爭授權交予乙○○，一方面又表示要將土地
   移轉登記在甲○○名下，並由大場愛返臺後即帶乙○○去找
   甲○○？從而，被告等辯稱實際情形並非如授權書內容所載
   等語，自非全無可採。且查，本件告訴人之所以主張應是「
   買賣」關係，係緣於丙○○於日本向友人林永昌說：林金聲
   曾對丙○○表示在臺灣有很多財產，請林永昌代為查一下等
   語後，林永昌始至代表處查到系爭授權書，才知道有這筆土
   地，伊再請林明仁去查地籍謄本，才查出買賣經過等語，亦
   經證人林永昌於偵查中證述明確 (見同上偵查卷第一九二頁)
   。準此，告訴人方面，對於事情發生經過，及當時當事人間
   之真意為何，顯然一無所悉。綜上所述，被告二人所辯情節
   ，既與證人大場愛所證情節相符，且無何顯悖常情之處，足
   證被告二人所辯並非全屬子虛，自難僅憑不知原委之告訴人
   事後片面主張當時真正發生經過應如授權書內容所載云云，
   遽為被告等不利之認定。
3、本件不起訴處分書，已於處分理由內說明斟酌證人大場愛之
   證詞及其他相關事證，被告二人所辯顯非不可能，復查無其
   他積極證據足認被告二人有何犯罪嫌疑，應為不起訴處分等
   語。核不起訴處分書之論理說明，並無何違背經驗法則、論
   理法則或其他證據法則之情事。告訴人僅憑事後取得之書面
   資料內容，指訴被告等犯罪，未斟酌證人大場愛所證核與被
   告等所辯情相符之證詞，指謫檢察官不起訴處分不當云云，
   尚難憑採。
五、綜上所述，核檢察官對被告二人為不起訴處分之理由，並無
    何違背經驗法則、論理法則或其他證據法則之情事，是本院
    綜合上述諸情，認本件並無「告訴人所指摘不利被告之事證
    未經檢察機關詳為調查或斟酌，或不起訴處分書所載理由違
    背經驗法則、論理法則或其他證據法則」等得據以交付審判
    之事由存在。從而，聲請人聲請交付審判，為無理由，應予
    駁回。
六、依刑事訴訟法第二百五十八條之三第二項前段，裁定如主文
    。
中　　華　　民　　國　　96　　年　　1 　　月　　12　　日
                    臺灣臺中地方法院刑事第十庭
                        審判長法  官賴妙雲
                              法  官黃炫中
                              法  官江奇峰
上正本證明與原本無異。
不得抗告。
                              書記官江慧貞
中　　華　　民　　國　　96　　年　　1 　　月　　12　　日
